【裁判字號】    97,訴,2963
【裁判日期】    980527
【裁判案由】    返還土地
【裁判全文】
臺灣臺中地方法院民事判決  97年度訴字第2963號
原      告  乙○○
訴訟代理人  蕭隆泉    律師
複代理人    張耀聰    律師
被      告  丙○○
訴訟代理人  丁○○
被      告  臺灣自來水公司第四區臺中營運所
法定代理人  甲○○
訴訟代理人  戊○○
上列當事人間請求返還土地事件，經本院於民國98年5月6日言詞
辯論終結，判決如下：
    主    文
被告丙○○應將坐落台中市南區○○○○段第一二四之一二四地
號土地上，如附圖所示Ｂ部分之水泥道路，面積二十三平方公尺
除去，並將位於上開土地上方之屋頂、廣告招牌三個、電燈二座
、水管、棚架、鐵門頭、冷氣機二台、信箱，以及地面上之水管
除去後，將占用之土地回復原狀交還原告。並應自民國九十三年
三月二十六日起至返還上開土地之日止，按年給付原告新臺幣參
萬陸仟捌佰元。
被告臺灣自來水公司第四區臺中營運所應將坐落如附圖所示Ｂ部
分內土地上之水錶拆除，並將占用之土地回復原狀交還原告。
訴訟費用由被告丙○○負擔。
本判決於原告以新台幣貳拾肆萬柒仟元為被告供擔保後，得假執
行。但被告丙○○以新台幣柒拾肆萬捌佰捌拾元為原告預供擔保
，得免為假執行。
    事實及理由
壹、原告訴之聲明：
    除假執行擔保金額及免假執行部分外，如主文所示。
貳、事實摘要：
一、原告方面：
  (一)原告起訴主張：伊於民國71年12月6日向前手購買坐落台中
    市南區○○○○段第114-114地號土地（下稱系爭土地）。
    被告無正當權源，占用系爭土地如附圖所示Ｂ部分，用以鋪
    設水泥道路，面積23㎡，並在位於上開土地上方搭蓋屋頂、
    廣告招牌3個、電燈2座、水管、棚架、鐵門頭、冷氣機2台
    、信箱，以及在地面上設置水管。另被告臺灣自來水公司第
    四區臺中營運所（下稱被告台水公司）則在水泥道路上設置
    水錶一只（供被告丙○○使用），爰依民法第767條規定，
    請求被告將上開物品除去，回復未設置前之土地原狀後，將
    占用之系爭土地返還原告。另依不當得利法律規定，請求被
    告自98年3月25日收受原告準備書狀起5年以內（即自93年3
    月26日起），迄被告返還占用土地之日止，參酌土地法第
    105條、第97條規定，按系爭土地96年度申報地價即新台幣
    （下同）16000元/㎡之10%計算相當於租金之損害賠償金額
    ，即每年36,800元（計算式：23㎡×16000元×10%＝36,800
    元）。
  (二)對被告抗辯之陳述：
    被告辯稱對於系爭土地Ｂ部分係既成道路，故被告應有通行
    權，惟查，台中市政府98年4月13日府都計字第0980082094
    號函（以下簡稱該函）所載根本與事實不符，並不足採。理
    由如下：
  1.該函說明二載稱：「前經本府建設局59年5月指示為1.82公
    尺通巷在案」顯與事實不符。經查，該函所附配置圖（按應
    與被證三配置圖相同）顯係被告當年申請改建時委由建築師
    所繪製之圖面，並非公文書。且臺中市政府建設局59年5月
    8日中建土營字第367號在該圖上係為「准予改建」之登載，
    白紙黑字，彰然明甚，並無該函所稱本府建設局59年5月「
    指示」為1.82公尺通巷之情事。該函載述顯有偏頗，昭然若
    揭。
  2.該函說明另載稱：「經本府98年2月9日府都計字第09800267
    94號指示為現有通路應依現況保留」則更屬含混其辭，肆意
    侵害原告權益。蓋：
  (1)鈞院發函臺中市政府係請其查明系爭土地如附圖所示B部分
    是否為「既成巷道」？然而，該函竟係含混其辭，問東答西
    ，不回答是否為「既成巷道」？已有不該，該函逕稱為「現
    有通路」動機則更屬可疑。事實上，現有通路並不一定即是
    既成巷道，乃至明之理。而本件遭無權占用之土地並非具公
    用地役權關係之既成巷道，業據原告於98年3月25日民事準
    備狀說明甚詳，更經鈞院至現場履勘。被告無權占用系爭土
    地至明。
  (2)原告自購買系爭土地時起，地政事務所相關之謄本、地籍圖
    均無該函所謂現有通路之登載，是該函所稱顯屬肆意而為，
    不足採信。
  (3)至於該函稱經本府指示為現有通路應依現況保留則更屬無稽
    。蓋該指示既係98年2月9日為之，時間點顯然係在起訴開庭
    後不久，為何湊巧於此時為該指示？已有可疑。且該函既稱
    在59年5月即經建設局指示為通巷，則為何又需於98年2月9
    日再行指示乙次？究係何人前往台中市政府申請為此一指示
   （不可能是原告前往申請）？是否有圖利特定人士之虞？
    該指示究係台中市政府何公務員所為？作成指示之法令依據
    何在？為何該指示在做成之前沒有通知地主即原告表示意見
    ？又為何沒有將該指示內容通知地主即原告？此舉是否刻意
    黑箱作業，暗渡陳倉，意圖影響裁判結果？更何況，至今均
    未見所謂該「府都計字第0980026794號指示」之正式公文，
    是否可信，更非無疑？綜上，該函顯不足取，已甚灼然。
  (4)另該函所稱指示為現有通路「應依現況保留」顯然無據。蓋
    行政機關如得任意以所謂「指示」為前揭嚴重侵害人民財產
    權之行?，則無異地政法令所定之「徵收」制度蕩然無存，
    毫無意義。且行政機關肆意所為之「指示」效力豈不凌駕於
    司法確定判決之上？此更足徵該函並不足採，被告確屬無權
    占有至明。
    且退步言之，該函既稱「建築時不得佔用」，則更足證被告
    丙○○所設之「屋頂」、「廣告招牌三個」、「電燈二座」
    、「水管」、「棚架」、「鐵門頭」、「冷氣機二台」、「
    信箱」，以及「地面上之水管」均應予以拆除。而被告臺灣
    自來水公司第四區臺中營運所設置之「水錶」亦應拆除。至
    於被告丙○○所舖設之水泥道路，則因並非既成巷道，不具
    公用地役權關係，屬無權占有至明，應予拆除，並不因台中
    市政府函文含混其辭稱「現有通路」而有所不同。
二、被告方面：
  (一)被告丙○○辯稱：
    系爭土地Ｂ部分，係「既成巷道」，由不特定多數之公眾通
    行，年代久遠，且未經土地有權人阻止，是以被告應有通行
    權。並聲明：請求駁回原告之訴，如受不利判決，應供擔保
    ，請准宣告免為假執行。
  (二)被告台水公司辯稱：
    水錶是被告台水公司設置，供另被告丙○○使用，只要另被
    告丙○○向被告台水公司申請，我們就會移走。並聲明（依
    其於庭期之上開陳述足認其真意為不同意依原告之請求除去
    水錶）：請求駁回原告之訴。
參、本件兩造不爭執事項：
一、原告係系爭土地所有人，被告丙○○則係鄰地同段第114-6
    地號土地所有人。
二、被告丙○○及另被告台水公司，以水泥道路、屋頂、廣告招
    牌三個、電燈二座、水管、棚架、鐵門頭、冷氣機二台、信
    箱及水錶占用原告系爭土地如附圖（臺中市中山地政事務所
    複丈成果圖）所示Ｂ部分，面積23㎡。
三、台中市政府以民國98年4月13日府都計字第0980082094號函
    復稱上開Ｂ部分為通巷及現有通路，建築時不得佔用。
肆、本院得心證理由
一、按所有人對於無權占有或侵奪其所有物者，得請求返還之。
    對於妨害其所有權者，得請求除去之。有妨害其所有權之虞
    者，得請求防止之。民法第767條定有明文。
二、本件關鍵爭執厥為被告以上開物品占用系爭土地是否有法律
    上之正當權源？
  (一)按行政主體得依法律規定或以法律行為，對私人之動產或不
    動產取得管理權或他物權，使該項動產或不動產成為他有公
    物，以達行政之目的。此際該私人雖仍保有其所有權，但其
    權利之行使，則應受限制，不得與行政目的相違反。本件土
    地成為道路供公眾通行，既已歷數十年之久，自應認為已因
    時效完成而有公用地役關係之存在。此項道路之土地，即已
    成為他有公物中之公共用物。原告雖仍有其所有權，但其所
    有權之行使應受限制，不得違反供公眾通行之目的。最高行
    政法院著有45年判字第8號判例可資參照。
  (二)依上開判例意旨，至少需私人土地供「公眾」能行，歷數十
    年之久，始得謂私人土地成為行政法上所謂「既成道路」，
    所有權之行使應受限制，「不得違反供公眾通行之目的」。
    惟查，系爭土地如附圖所示Ｂ部分通路，經本院現場履勘查
    明，僅一端通行至國光路，另一端已遭阻擋，無法通行至仁
    和路21巷，此有本院現場履勘時製作之簡圖、照片三紙及原
    告提供與現場狀況相符之照片3張在卷可憑，且被告亦僅主
    張除被告一家人外，尚有2戶（門牌號碼：國光路245之1號
    ）人家利用系爭水泥道路通行國光路（見本院98年2月10日
    勘驗測量筆錄），從而，尚難認系爭土地Ｂ部分，係供「公
    眾」通行多年而成為「既成道路」，使原告之所有權行使因
    而受限。
  (三)又縱然台中市政府上開函文，認定系爭土地Ｂ部分，已係行
    政法上之「既成道路」，惟參諸該函文及上開判例意旨，亦
    僅使系爭土地所有權人行使其所有權時受有限制，即不得違
    反「供公眾通行之目的」而已，難謂原告行使民法第767 條
    物上請求權之除去妨害請求權亦受限制，其理至明，毋待贅
    論。
  (四)參諸被告提出系爭土地上65年及91年時之照片各二紙（附於
    被告丙○○97年12月31日答辯狀），可知，系爭土地上是否
    鋪設水泥，與能否供人通行，並無關係（不鋪水泥亦得通行
    ），自難僅憑該部分水泥路面，可供特定之人行走，即謂原
    告依民法第767條行使妨害除去請求權應受限制。至於被告
    在其上設置之其他物品（如主文所示），與通行目的全無相
    關，自更難謂因系爭土地Ｂ部分已成「既成道路」，公眾有
    通行權，即使被告有占有及使用系爭土地之合法權源。
  (五)綜上所述，本院認被告丙○○所辯伊占用系爭土地之正當權
    源乃通行權，並非足取，被告台水公司辯稱只要被告丙○○
    申請，即會拆除占用系爭土地之水錶（其真意即必需被告丙
    ○○申請，始願拆除），亦非有據。從而，原告請求被告拆
    除渠等設置之上開物品，並將系爭土地回復至設置系爭物品
    前之原狀後，返還占用之系爭土地部分予原告，於法有據，
    應予准許。
三、末按無法律上之原因而受利益，致他人受損害者，應返還其
    利益。民法第179條定有明文。又依不當得利之法則請求返
    還不當得利，以無法律上之原因而受利益，致他人受有損害
    為其要件，故其得請求返還之範圍，應以對方所受之利益為
    度，非以請求人所受損害若干為準，無權占有他人土地，可
    能獲得相當於租金之利益為社會通常之觀念，…。最高法院
    亦著有61台上1695號判例可資參照。查本件被告丙○○無權
    占用原告系爭土地面積23㎡，系爭土地坐落之位置在國光路
    旁，為台中縣市○○○道，人車往來頻繁，系爭土地一側開
    設著名運動用品店，一側則為住宅，可謂在台中市舊市區內
    較為繁榮地段，此經本院現場履勘屬實，是以原告主張參酌
    土地法第105條、第97條規定，認以系爭土地96年申報地價
    （參原告提出之土地登記謄本）每平方公尺16,000元之10%
    為基礎，計算被告丙○○占用系爭土地所獲得相當於租金之
    利益，應屬可採。從而，原告占用系爭土地每年所受相當於
    租金之利益為36,800元（計算式：23㎡×16000元×10%＝
    36,800元）。並請求自98年3月25日準備書狀送達被告丙○
    ○前5年內（即93年3月26日起）至丙○○返還占用之系爭土
    地予原告之日止，按年給付36,800元，亦屬於法有據，應予
    准許。
伍、原告及被告丙○○均陳明願供擔保，請准宣告假執行及免予
    假執行，經核均無不合，爰分別酌定相當擔保金額予以宣告
    之。
四、結論：原告之訴為有理由，依民事訴訟法第385條第1項前段
    、第78條、第85條第1項但書，第390條第2項、第392條第2
    項，判決如主文。
中    華    民    國    98    年    5    月     27    日
                  民事第三庭    法  官  曹宗鼎
以上正本係照原本作成。
如對本判決上訴，須於判決送達後20日內向本院提出上訴狀。
中    華    民    國    98    年    5    月     27    日
                                書記官  黃惠閔


司法院資訊處製作；財團法人民間司法改革基金會備份。
